臺灣基隆地方法院民事判決　　　　　　　　　　　　　八十九年度訴字第二八○號
　　原　　　告　　辰○○
　　法定代理人　　寅　○
　　被　　　告　　己○○
　　　　　　　　　辛○○
　　　　　　　　　酉○○
　　　　　　　　　卯○○
　　　　　　　　　戌○○
　　　　　　　　　癸○○
　　　　　　　　　午○○
　　　　　　　　　申○○
　　　　　　　　　戊○○
　　　　　　　　　宙○○
　　　　　　　　　宇○○
　　　　　　　　　庚○○
　　　　　　　　　丑○○
　　　　　　　　　玄○○
　　　　　　　　　壬○○
　　　　　　　　　簡振雄
　　　　　　　　　地○○
　　　　　　　　　巳○○
　　　　　　　　　未○○
　　　　　　　　　丁○○
　　　　　　　　　子○○
　　複　代理人　　丙○○
　　被　　　告　　天○○
　　　　　　　　　乙○○
　　　　　　　　　亥　○
　　　　　　　　　甲○○
右當事人間請求返還房屋事件，本院判決如左：
    主　　文
被告己○○、天○○、辛○○應將基隆市○○區○○路1-1號如附圖所示編號Ａ部分
，面積十平方公尺房屋交還原告。
被告酉○○應將基隆市○○區○○路1-1號如附圖所示編號Ｂ部分，面積九平方公尺
房屋交還原告。
被告卯○○、亥　○應將基隆市○○區○○路1-1號如附圖所示編號Ｃ部分，面積九
平方公尺房屋交還原告。
被告癸○○、亥　○、甲○○應將基隆市○○區○○路1-1號如附圖所示編號Ｄ部分
，面積九平方公尺房屋交還原告。
被告戌○○應將基隆市○○區○○路1-1號如附圖所示編號Ｅ部分，面積五平方公尺
房屋交還原告。
被告癸○○、乙○○應將基隆市○○區○○路1-1號如附圖所示編號Ｆ部分，面積五
平方公尺房屋交還原告。
被告乙○○應將基隆市○○區○○路1-1號周邊之建物如附圖所示編號F1部分，面積
一平方公尺之建物拆除，將上開占有土地回復原狀返還原告。
被告申○○、巳○○、未○○、午○○應將基隆市○○區○○路1-1號及同市區○○
路50號如附圖所示編號Ｇ部分，面積十五平方公尺房屋交還原告。
被告宙○○應將基隆市○○區○○路49號如附圖編號所示Ｈ部分，面積五平方公尺房
屋交還原告。
被告戊○○、丁○○應將基隆市○○區○○路1-1號及同市區○○路48號如附圖編號
所示Ｉ部分，面積十三平方公尺房屋交還原告。
被告宇○○應將基隆市○○區○○路47號如附圖編號所示Ｊ部分，面積五平方公尺房
屋交還原告。
被告子○○、庚○○應將基隆市○○區○○路1-1號及同市區○○路46號如附圖所示
編號Ｋ部分，面積十三平方公尺房屋交還原告。
被告丑○○、壬○○、玄○○、庚○○應將基隆市○○區○○路1-1號及同市區○○
路44號、45號如附圖編號所示Ｌ部分，面積十八平方公尺房屋交還原告。
被告簡振雄、地○○應將基隆市○○區○○路1-1號及同市區○○路43號如附圖所示
編號Ｍ部分，面積九平方公尺房屋交還原告。
原告其餘之訴駁回。
訴訟費用由被告己○○、辛○○、天○○負擔二十分之二、被告酉○○負擔二十分之
二、被告卯○○、亥○、癸○○、甲○○負擔二十分之三、被告戌○○負擔二十分之
一、被告乙○○負擔二十分之二、被告申○○、巳○○、未○○、午○○負擔二十分
之二、被告宙○○、宇○○負擔二十分之一、被告戊○○、李芋葉負擔二十分之二、
被告子○○、庚○○負擔二十分之二、被告丑○○、壬○○、玄○○負擔二十分之二
、被告簡振雄、地○○負擔二十分之一。
本判決第一項至第十四項於原告以如附表所示金額供擔保後，各得為假執行；但被告
如於假執行程序實施前，各以如附表所示之金額預供擔保後，免為假執行。
    事　　實
甲、原告方面：
  一、聲明：除假執行擔保金額外，餘如主文所示。
  二、陳述：
    （一）原告辰○○之管理機關「辰○○管理委員會」於民國八十二年一月一日與
          基隆媽祖宮口商場戌○○等二十八戶代表戌○○、宙○○、胡哲嘉、簡振
          勝、丑○○等五人簽訂房屋租賃契約書，租期自八十二年一月一日至八十
          三年十二月三十一日計貳年。前開租期屆滿，原告不予續租，拒收租金，
          被告己○○等人自八十四年一月一日起，自行將租金存入原告設基隆市第
          二信用合作社新店分社之帳戶，而繼續使用或占有租賃房屋。
    （二）兩造簽訂之房屋租賃契約書第四條約定，租賃期中部分承租人可得將承租
          權轉讓，由乙方代表人自由處理。因上述約定，目前承租入與原契約承租
          人略有異動，鈞院八十九年十月二十六日履勘現場，各承租房屋之租賃權
          人或使用人，逐一向鈞院陳報，載明於筆錄，且就承租房屋使用情形與房
          屋之面積，囑託基隆市信義地政事務所測量，作成複丈成果圍在卷。茲依
          前述勘驗筆錄與複丈成果圖，將被告己○○等人使用系爭房屋之情形，臚
          列於左：
          Ａ、附圖A部分
              店舖攤位編號一、二已打通，其租賃權人分別為己○○、辛○○，使
              用人均為天○○，占用面積為十平方公尺。
          Ｂ、附圖B部分
              店舖攤位編號三、四已打通，其租賃權人及使用人均為酉○○：占用
              面積為九平方公尺。
　　　　　Ｃ、附圖C部分
　　　　　　　店舖攤位編號五、六已打通，其租賃權人為卯○○，使用人為亥○，
              占用面積為九平方公尺。
          Ｄ、附圖D部分
              店舖攤位編號七、八已打通，租賃權人分別為癸○○，使用人為亥○
　　　　　　　、甲○○，占用面積為九平方公尺。
          Ｅ、附圖E部分
              店舖攤位編號九，其租賃權人及使用人均為戌○○，占用面積為五平
              方公尺。
          Ｆ、附圖F部分
              店舖攤位編號十，其租賃權人為癸○○，使用人為乙○○，占用面積
              為五平方公尺。
          Ｇ、附圖Fl部分
              被告乙○○占有如附圖二部分所示，面積一平方公尺。
          Ｈ、附圖G部分
　　　　　　　店舖攤位編號十一、十二、二十、二十一已打通，其租賃權人及使用
              人均為申○○、巳○○、午○○、未○○等四人，占用面積為十五平
              方公尺。
          Ｉ、附圖H部分
              店舖攤位編號二十二，其租賃權人及使用人為宙○○，占用面積為五
              平方公尺。
          Ｊ、附圖I部分
              店舖攤位編號十三、十四、二十三已打通，其租賃權人分別為戊○○
              、丁○○，使用人為戊○○，占用面積為十三平方公尺。
          Ｋ、附圖J部分
              店舖攤位編號二十四，其租賃權人及使用人為宇○○，占用面積為五
              平方公尺。
          Ｌ、附圖K部分
              店舖攤位編號十五、十六、二十五已打通，其租賃權人為子○○，使
              用人為庚○○，占用面積為十三平方公尺。
          Ｍ、附圖L部分
              店舖攤位編號十七、十八、二十六、二十七已打通，上開攤位編號十
              七、十八租賃權人為丑○○、壬○○；編號二十六租賃權人為玄○○
              ；編號二十七租賃權人為玄○○、庚○○；上開店舖使用人為庚○○
              、玄○○，占用面積為十八平方公尺。
          Ｎ、附圖M部分
              店舖攤位編號十九、二十八已打通，上開攤位編號十九承租人為簡振
              雄，編號二十八承租人為地○○，目前上開店舖攤位使用入為地○○
              ，占用面積為九平方公尺。
    （三）原告所有系爭房屋，為一棟四層樓高傳統式建築物，位於基隆市鬧區，與
          週遭新建大樓相比，顯露老舊落伍之窘態，對於都市景觀極具負面效應，
          況且，系爭建物建造於六十四年間，迄今已二十五載，內部管線損壞，九
          二一大地震以後，牆壁鋼筋外露，天花板龜裂滲水，修不勝修，結構安全
          恐有問題，坐落所在係基隆市人潮洶湧鬧區，到基隆市辰○○上香之信徒
　　　　　無數，如疏於管理，倒塌或其他情形導致生公共危險，其責任恐非一般人
          承擔得起。再者，在寸土寸金之基隆市鬧區，可建造十二層大樓之黃金地
          點，僅有四層樓建物可資使用，亦有地未盡其利之弊。尤其，拆除改建後
          ，雄偉之外觀，有益於都市更新，有益基隆市邁向國際化之正面效應。因
          此，拆除改建客觀上有其急迫性與必要性。
    （四）按「出租人就所出租之房屋主張收回重新建築，應以客觀的標準認為有必
          要之正當理由者為限，始得為之」最高法院四十五年台上字第五三六號判
          例揭示斯旨。所謂客觀標準必要之正當理由，參照最高法院六十年台上字
          第三０二七號、六十四年台上字一三八七號、四十九年台上字第一七六七
          號判例：「土地法第一百條第一款所謂收回重建之必要，不得僅以物理上
          堅固與否為準，如建物之價值與土地之利用價值顯不相當，為配合都市之
          繁榮發展，亦應有斟酌之列」「土地法第一百條第一款之收回重新建築，
          不以房屋瀕於倒塌為限，其因建造年久，使用逾齡，有礙都市發展，或與
          土地利用價值顯不相當者，亦屬之」「出租人以重建房屋為收回租賃物之
          理由者，祇須租賃物在客觀標準上認有重建必要即為已足，非謂必俟租賃
          物瀕於倒坍始合收回要件」之意旨，並不以「危樓」「瀕於倒塌」為唯一
          標準，如認為「建物之價值與土地之利用價值顯不相當」，或「因建造年
          久，使用逾齡，有礙都市發展」，非不得認為有收回重建之必要。本件：
          Ａ、就房屋與土地價值效益部分言之，系爭房屋所在之基地位於基隆市○○路與孝一路十字路口，屬基隆市最繁華之鬧區，土地價值市價鈞院
              委請中國不動產鑑定中心股份有限公司鑑定，作成鑑定研究報告書認
              為每坪達新台幣一百餘萬元，目前基地上之房屋為四層樓建物，如改
              建為地下三層、地上十層之大樓，不但可使用之建物面積增達二、三
              倍，其使用效益倍數大增，達到地盡其利之功能，此觀同上鑑定報告
              ，就每坪土地創造價值自五六．四三八元提昇至三五一．六九八元得
              證。
          Ｂ、就房屋目前使用效益言之，被告每三個月自行將存入原告設基隆市第
              二信用合作社新店分社之帳戶之相當租金額僅100,848元，一年計
              403,392元，此為原告就系爭房屋僅有之收益  (二樓以上部分，雖間
              利用為辦公室，此乃空屋利用，沒有絕對必要，該部分自無收益可言
              ) 。系爭房屋坐落基地基隆市○○段一０五、一０六地號八十九年度
              之地價稅為133,743元、281,488元，房屋稅68,803元     (以上合計
              484,034元)。另如被告所不否認原告每年須編列二、三十萬元，若然
              ，原告就系爭房屋每年須繳交之稅費及修繕費高達七十餘萬元。因此
              ，如維持現狀，原告每年就系爭房屋之管理使用將虧損三十萬元以上
              。如是之房屋使用效益，能謂無改建之必要嗎？
          Ｃ、就系爭房屋結構安全性言之，系爭房屋龜裂漏水，每年須編列二、三
              十萬元修繕，已如前述，既須年年修繕，始得使用，其結構能謂安全
              無疑嗎？如是之結構，類似九二一大地震發生在基隆，誰能保證安全
              無虞。再者，參諸被告所提台北市結構工程工業技師公會安全鑑定報
              告書所載：系爭孝一路五十號一樓室外柱牆角之傾斜量不均勻  (P1.
　　　　　　　1/2312、P2.1/387、P3.1/1531、P4.1/111)，上述P4點之傾斜率將近
              百分之一，能得謂安全無虞。更有地坪裂縫，夾層氣窗下牆造成短柱
              效應，顯見房屋已有扭曲變形之現象，能得謂安全無虞。再者，上開
              鑑定報告，僅鑑定佔全大樓一樓之甚少部分，就有上述之傾斜、扭曲
              之結論，如就整棟大樓鑑定之，相信其傾斜、扭曲將更嚴重明顯。被
              告所引上開鑑定報告認系爭房屋並無危險，應非可採。況且，原告收
              回重建係以前述「建物之價值與土地之利用價值顯不相當」，或「因
              建造年久，使用逾齡，有礙都市發展」為理由，被告聲請另就全棟大
              樓另作安全鑑定，委無必要。
          Ｄ、另被告又抗辯稱：「系爭房屋之拆除及重新建築，係屬不動產之處分
              及變更，尚須由辰○○所屬教會之決議及主管官署之許可，．．．．
              ．」等云，實無理由。蓋原證九所示基隆市辰○○第四屆第三次信徒
              大會會議記錄，明揭：開會時間八十四年十月十九日下午三時，開會
              地點在基隆市○○路仁愛區公所四樓禮堂，應出席七十三人，親自出
              席四十一人，委託出席九人，上級指導包括基隆市政府林水木市長、
              余燧賓課長、施國進指導員，仁愛區公所孫衡駒課長、顧靜佑指導員
              ，列席貴賓有莊榮欽市議員、林清埤、郭民通、李元吉三位名譽主任
　　　　　　　委員及基隆市多位宗親，更有地方顯達謝朝旺等八名顧問列席，顯見
              該次信徒大會多麼慎重與隆重。前開會議記錄，經基隆市仁愛區公所
              八十四年十一月二十二日基仁民字第九三六二號函送基隆市政府備查
              。基隆市政府八十四年十一月二十八日八四基府民禮字第０九七八五
              三號函准予備查在案。原告依前開會議決議及備查函件意旨申請基隆
              市政府工務局拆除執照及建造執照。被告無端質疑前開信徒大會決議
              之效力，委無可採。被告聲請　鈞院函基隆市政府，調閱相關資料，
              似無必要。況且，基隆市辰○○管理委員會章程第六條規定，本宮以
              信徒大會為最高機關，．．．。第十五條規定，信徒大會每年召開一
              次，管理委員會每三個月召開一次，由主任委員召集之，並為主席，
              主任委員及委員三分之一以上認為必要時得召開各項臨時會。是以，
              辰○○信徒大會之性質與社團總會之性質相同，信徒大會之決議其性
              質亦與社團總會決議相同，法理上自得援用民法第五十六條第一項、
              第二項規定，總會之召集程序或決議方法，違反法令或章程時，社員
              得於決議後三個月內請求法院違反法令或章程時，社員得於決議後三
              個月內請求法院撤銷其決議。總會決議之內容違反法令或章程者，無
              效。職是，被告若主張程序上有瑕疵，亦僅得提起形成之訴請求法院
              宣告系爭決議無效  (最高法院五七年台上字第四三四號判例參照)，
              在未經法院裁判前，系爭決議仍不失其效力，故被告抗辯有程序違法
              之問題，顯無理由甚明。又關於登記有案興建附屬建築物免附所屬教
              會同意書乙案，台灣省政府民政廳七十五年九月二日七五民五字第二
              六六六號函略以：凡已辦妥寺廟登記有案之寺廟，申請興建附屬建築
              物供興辦公益慈善事業及推行文化建設使用者，可免附所屬教會同意
              書等語云云。顯然，原告興建系爭大樓，既非寺廟改建，而屬附屬建
              築物之興建，參之前揭函旨，自毋庸經所屬教會同意。被告一再執稱
              原告興建系爭大樓未經所屬教會同意，應非可探。復因原告起訴請求
              被告等人返還租賃物等，厥以原告有無依法得收回系爭房屋之正當理
              由為斷，至於原告收回系爭房屋以後，關於拆除與改建，自當依含監
              督寺廟管理條例等相關法律規定辦理，與被告無涉，亦非本案之爭點
              所在。此外，被告所述房屋拆除影響三、四百個家屬生計，核屬誇大
              其詞，原告改建後，被告等人仍得向原告洽議承租，焉有不符情理之
              實，被告拒絕返還系爭房屋，坐令原告就建物與土地之利用顯不相當
              ，年年虧損，此利己損人之舉，不值鼓勵。
          Ｅ、末參同上報告結論：以本案原有建物與新建建物坐落土地之應有利用
              價值及建物之使用利益加以分析比較後，明顯地新建建物對於都市市
              容的改造及土地的利用貢獻程度較原有建物大等語觀之，原告依土地
              法第一百條第一款規定收回出租房屋重新建築，依法並無不合，被告
              執稱各節，均無理由。
    （五）綜右所述，原告有重新建築之急迫性與必要性，原告已依民法第四百五十
          條規定，定一個月以上期間通知，為終止租約之表示。為是就承租人邱銘
          鴻、辛○○、卯○○、黃金塗、戌○○、癸○○、申○○、午○○、李國
          進、庚○○、丑○○、壬○○、簡振雄、巳○○、未○○、宙○○、聶明
          月、子○○、玄○○、地○○等人依前揭規定，請求返還租賃物。又，本
          件租賃契約，並無禁止轉租之限制，惟次承租人與原告間並無任何租約存
          在，就次承租人天○○、吳欽銘、乙○○、申○○、宙○○、宇○○、羅
          源模、地○○、庚○○等人，原告本以所有權法律關係，自得訴請將無權
          占有之房屋交還。被告乙○○擅行搭建附圖F1面積一平方公尺之建物，亦
          得訴請將上開建物拆除，返還土地予原告。被告己○○、辛○○承租基隆
          市○○區○○路1-1號商場店舖攤位編號一、二號，　鈞院八十九年十月
          二十六日現場履勘，始知上開攤位已打通，目前使用人為天○○，占用面
          積即附圖Ａ所示十平方公尺；被告卯○○承租基隆市○○區○○路1-1 號
          商場店舖攤位編號五、六號，同上期日履勘，知上開攤位已打通，目前使
          用人為亥　○，占用面積即附圖Ｃ所示十平方公尺；被告癸○○承租基隆
          市○○區○○路1-1號商場店舖攤位編號七、八號，同上期日履勘，知上
          開攤位已打通，目前使用人為亥　○、甲○○，占用面積即附圖Ｄ所示九
          平方公尺；被告癸○○承租基隆市○○區○○路1-1號商場店舖攤位編號
          十號，同上期日履勘，知目前使用人為乙○○，占用面積即附圖Ｆ所示五
          平方公尺。被告己○○、辛○○、天○○三人就附圖Ａ所示部分；被告劉
          志超、亥　○二人就附圖Ｃ所示部分；被告癸○○、亥　○、甲○○三人
          就附圖Ｄ所示部分；被告癸○○、乙○○二人就附圖Ｆ所示部分，應返還
          之標的物同一，屬法律上不可分之債，參照新修正民法第二百九十二條，
          準用關於連帶債務之規定，是以，原告訴請被告被告己○○、辛○○、簡
          建鐘三人；被告卯○○、亥　○二人；被告癸○○、亥　○、甲○○三人
          ；被告癸○○、乙○○二人，應將承租或占有之房屋連帶返還。
  三、證據：提出建物謄本一份、房屋租賃契約書一份、基隆市辰○○第四屆第十二
      次管理、監察委員聯席會議紀錄一份、第四屆第三次信徒大會會議記錄、第五
      屆第一次信徒大會手冊、第五屆第二次信徒大會手冊、第五屆第三次信徒大會
      手冊節本各乙份、基隆市政府工務局拆除執照及建造執照各乙份、基隆市政府
      八十四年七月二十六日八四基府民禮字○六三三四一號函、八十四年十一月二
      十八日八四基府民禮字○九七八五三號函、基隆市仁愛區公所八十四年十一月
      二十二日基仁民字第九三六二號函、黃丁風律師事務所函二份及回執聯多份，
      並聲請勘驗現場及測量。
乙、被告己○○、辛○○、酉○○、卯○○、戌○○、癸○○、午○○、申○○、戊○○、宙○○、宇○○、庚○○、丑○○、玄○○、壬○○、簡振雄、地○○、
    巳○○、未○○、丁○○、子○○方面：
  一、聲明：
    （一）原告之訴駁回。
    （二）如受不利判決，願供擔保請准宣告免為假執行。
  二、陳述：
    （一）查原告辰○○係一寺廟，應受監督寺廟條例之約束，依該條例第八條規定
          ，寺廟之不動產及法物，非經所屬教會之決議，並呈請該管官署許可，不
          得處分或變更。系爭房屋之拆除及重新建築，本屬不動產之處分及變更，
          依本條規定，除合法經信徒大會同意外，尚須由原告所屬教會之決議及主
          管官署許可，然原告未踐行此程序，故不得收回重建並終止租賃契約。
    （二）次查依原告所提資料，系爭房屋之拆除重建係於八十四年經信徒大會決議
          通過，有關系爭房屋之拆除非列為「隨時辦理」而係「編列預算適時辦理
          」，故遲至八十九年度才被列為辰○○管理委員八十九年度工作計劃，其
          間，自八十四年信徒大會決議拆除系爭房屋後，原告還年年編列修繕費，
          且在八十六年還花費巨額之裝璜費，倘系爭房屋有如原告主張拆除之必要
          性及急迫性，何以不於八十四年信徒大會決議拆除後，馬上拆除？另由其
          每年只編列二、三十萬元之修繕費觀之，可見系爭房屋並非如原告主張係
          深具危險性之危樓，此外，直至今年，所有之廟方活動均在系爭房屋舉辦
          ，且系爭房屋亦提供予本市獅子會籌辦各項活動，顯見系爭房屋並非危樓
          。又被告巳○○曾就所屬之房屋請台北市結構技師公會作鑑定，結果顯示
          並無危險。
    （三）末查原告以市府已核發拆除執照及建築執照為由，主張有拆除改建之急迫
          性及必要性，更屬無稽。蓋行政機關准予拆除及重建，著眼的是該建物是
          否為申請人之財產，與是否重建之必要性無涉。而所謂重新建築之必要性
          及急迫性，依最高法院判例採客觀之標準而非主觀之認定。另本件攸關二
          、三百人之生計，而重建後，依庭訊時原告之供稱亦僅作出租之用，則以
          系爭房屋目前利用情形及基隆市之空屋率極高，實無重建以供出租他人之
          急迫必要性。
  三、證據：提出信徒大會手冊、台北市結構工程工業技師公會鑑定報告書影本各乙
      份，並聲請向基隆市政府民政局函查原告之信徒資料、章程及信徒大會等資料
      。
丙、被告亥○、甲○○、天○○、乙○○方面：
    被告亥○、甲○○、天○○、乙○○未於言詞辯論期日到場，亦未提出書狀作何
    聲明或陳述。
丁、本院依職權函請中國不動產鑑定中心股份有限公司就系爭建物之價值予以鑑定。
    理　　由
一、被告亥○、甲○○、天○○、乙○○經合法通知，未於言詞辯論期日到場，經核
    均無民事訴訟法第三百八十六條各款所列情形，爰依原告聲請，由其一造辯論而
    為判決。
二、本件原告主張系爭房屋屬原告辰○○所有，原告之管理機關辰○○管理委員會於
    八十二年一月一日與被告之代表戌○○等五人簽訂系爭契約，租期自八十二年一
    月一日至八十三年十二月三十一日計二年。前開租期屆滿，原告不予續租，拒收
    租金，被告己○○等人自八十四年一月一日起，自行將租金存入原告之帳戶，而
    繼續使用或占有系爭房屋。因系爭契約第四條約定，租賃期中部分承租人可得將
    承租權轉讓，由乙方代表人自由處理，故目前承租人與原契約承租人略有異動。
    系爭房屋為一棟四層樓高傳統式建築物，位於基隆市鬧區，與週遭新建大樓相比
    ，顯露老舊落伍之窘態，且在寸土寸金之基隆市鬧區，可建造十二層大樓之黃金
    地點，僅有四層樓建物可資使用，亦有地未盡其利之弊。按出租人就所出租之房
    屋主張收回重新建築，應以客觀的標準認為有必要之正當理由者為限，始得為之
    ，最高法院四十五年台上字第五三六號判例揭示斯旨，依最高法院見解，並不以
    「危樓」、「瀕於倒塌」為唯一標準，如認為「建物之價值與土地之利用價值顯
    不相當」，或「因建造年久，使用逾齡，有礙都市發展」，非不得認為有收回重
    建之必要。本件系爭房屋如改建為地下三層、地上十層之大樓，就每坪土地創造
    價值自五十六點四三八元提昇至三百五十一點六九八元。就房屋目前使用效益言
    之，被告每三個月自行將存入原告之帳戶之相當租金額僅十萬零八百四十八元，
    一年計四十萬零三千三百九十二元，此為原告就系爭房屋僅有之收益，原告就系
    爭房屋每年須繳交之稅費及修繕費高達七十餘萬元。就系爭房屋結構安全性言之
    ，系爭房屋龜裂漏水，每年須編列二、三十萬元修繕，既須年年修繕，始得使用
    ，其結構能謂安全無虞？另被告又執稱系爭房屋之拆除及重新建築，係屬不動產
    之處分及變更，尚須由辰○○所屬教會之決議及主管官署之許可云云，實無理由
    。因原告起訴請求被告等人返還租賃物等，厥以原告有無依法得收回系爭房屋之
    正當理由為斷，至於原告收回系爭房屋以後，關於拆除與改建，自當依含監督寺
    廟管理條例等相關法律規定辦理，與被告無涉，亦非本案之爭點所在。故原告有
    重新建築之急迫性與必要性，爰依租賃物返還請求權及物上請求權之規定，訴請
    判決如聲明所示等語。
三、被告則以原告辰○○係一寺廟，應受監督寺廟條例之約束，依該條例第八條規定
    ，寺廟之不動產及法物，非經所屬教會之決議，並呈請該管官署許可，不得處分
    或變更。故系爭房屋之拆除及重新建築，須由原告所屬教會之決議及主管官署許
    可，然原告未踐行此程序，故不得收回重建並終止租賃契約。系爭房屋之拆除重
    建係於八十四年經原告之信徒大會決議通過，有關系爭房屋之拆除非列為「隨時
    辦理」而係「編列預算適時辦理」，故遲至八十九年度才被列為辰○○管理委員
    八十九年度工作計劃，其間，自八十四年信徒大會決議拆除系爭房屋後，原告還
    年年編列修繕費，且在八十六年還花費巨額之裝璜費，倘系爭房屋有如原告主張
    拆除之必要性及急迫性，何以不於八十四年信徒大會決議拆除後，馬上拆除？另
    由其每年只編列二、三十萬元之修繕費，且直至今年，所有之廟方活動均在系爭
    房屋舉辦，且系爭房屋亦提供予本市獅子會籌辦各項活動，顯見系爭房屋並非危
    樓。又被告巳○○曾就所屬之房屋請台北市結構技師公會作鑑定，結果顯示並無
    危險等語，資為抗辯。
四、原告主張系爭房屋及所座落之土地為其所有，原告之管理機關辰○○管理委員會
    於八十二年一月一日與被告之代表戌○○等五人簽訂系爭契約，租期自八十二年
    一月一日至八十三年十二月三十一日計二年。前開租期屆滿，原告不予續租，並
    拒收租金，被告等人則自八十四年一月一日起，自行將租金存入原告設基隆市第
    二信用合作社新店分社之帳戶，而繼續使用或占有租賃房屋，因系爭契約書第四
    條約定，租賃期中部分承租人可得將承租權轉讓，故目前承租人與原契約承租人
    略有異動，業據提出建物謄本及房屋租賃契約書為證，復為兩造所不爭執，堪信
    為真實。
五、按監督寺廟條例第八條雖規定寺廟不動產及法物，非經所屬教會之決議，並呈請
    該管官署許可，不得處分或變更。但出租行為，依社會交易觀念上，可認為不因
    此而致租賃物變更其性質者，仍屬管理行為而非處分或變更（最高法院五十四年
    台上字第一一一七號判例參照）。是基於租賃契約而生之租賃物返還請求權，其
    行使亦屬管理行為而非處分或變更之行為。查原告主張系爭房屋有重新建築之必
    要，故得終止租賃契約並收回房屋等語。被告則辯稱原告係一寺廟，依監督寺廟
    條例第八條規定，寺廟之不動產及法物，非經所屬教會之決議，並呈請該管官署
    許可，不得處分或變更，故系爭房屋之拆除及重新建築，須由原告所屬教會之決
    議及主管官署許可云云。惟查，本件之訴訟標的乃租賃物返還請求權及物上請求
    權，前者其訴訟之勝敗並不涉及系爭房屋之處分或變更，乃單純之管理行為。後
    者則係請求無權占有人將所搭蓋之建物拆除，以回復原狀，亦與廟產之處分或變
    更無涉，是本件並無監督寺廟條例第八條之適用，被告之抗辯自不足採。
六、次按土地法第一百條第一款之收回重新建築，不以房屋瀕於倒塌為限，其因建造
    年久，使用逾齡，有礙都市發展，或與土地利用價值顯不相當者，亦屬之（最高
    法院六十四年台上字第一三八七號判例參照）。被告辯稱系爭房屋並非危樓，無
    重新建築之必要性及急迫性云云。揆諸前揭判例意旨，房屋是否為危樓，雖得作
    為判斷有無收回重新建築之標準，然並非唯一，其因建造年久，使用逾齡，有礙
    都市發展，或與土地利用價值顯不相當者，亦屬之。經本院函請中國不動產鑑定
    中心股份有限公司就系爭房地之市價及原有建物與將來新建建物對於都市發展之
    貢獻程度等事項做鑑定，其鑑定結果為：「（系爭房屋）土地價值每坪一百零三
    萬七千五百元，建物價值每坪三萬二千元，目前建物之價值與土地之應有利用價
    值呈明顯不相當。．．．以本案原有建物與新建建物座落土地之應有利用價值及
    建物之使用利益加以分比較後，明顯地新建建物對於都市市容的改善及土地的利
    用貢獻程度較原有建物大。」系爭房屋既與土地利用價值顯不相當，且將來新建
    建物對於都市市容的改善及土地的利用貢獻程度較原有建物大，可見原有建物已
    有礙都市發展，揆諸前揭判例意旨，原告自得將系爭房屋收回重新建築。
七、又按租賃期限屆滿後，承租人仍為租賃物之使用收益，而出租人不即表示反對之
    意思者，視為以不定期限繼續契約；租賃未定期限者，各當事人得隨時終止契約
    ；前項終止契約，出租人應以曆定一個月之末日為契約終止期，並應至少於一個
    月前通知之，民法第四百五十一條、第四百五十條第二項、第三項分別定有明文
    。經查系爭契約之租期自八十二年一月一日至八十三年十二月三十一日止，租期
    屆滿，原告不予續租，惟被告等人自八十四年一月一日起，自行將租金存入原告
    設基隆市第二信用合作社新店分社之帳戶，而繼續使用或占有租賃房屋，原告亦
    收受該款項，故得認為原告不即表示反對之意思，而視為以不定期限繼續契約。
    今原告已定一個月以上期間通知被告為終止系爭契約之表示，業據其提出律師事
    務所函二份及回執聯多份為證，故系爭契約業經合法終止。
八、末按所有人對於無權占有其所有物者，得請求返還之，對於妨害其所有權者，得
    請求除去之，民法第七百六十七條前段、中段分別定有明文。經查被告乙○○未
    經原告同意，擅自在系爭土地上搭建如附圖所示編號Ｆ１之建物，為乙○○所不
    爭執，揆諸前揭規定，原告自得本於所有權，請求乙○○拆除該建物，並返還土
    地。另查系爭房屋目前之承租人或使用人雖與原契約承租人略有異動，惟渠等對
    於系爭房屋之占有僅屬債權占有，即僅得對原契約承租人主張有權占有，對於原
    告則仍屬無權占有，是原告得依前揭法條規定，請求渠等返還房屋。
九、綜上所述，原告本於租賃物返還請求權及所有物返還請求權，請求被告即承租人
    己○○、辛○○、卯○○、黃金塗、戌○○、癸○○、申○○、午○○、戊○○
    、庚○○、丑○○、壬○○、簡振雄、巳○○、未○○、宙○○、宇○○、子○○、玄○○、地○○返還租賃物；請求次承租人即被告天○○、吳欽銘、乙○○
    、申○○、宙○○、宇○○、玄○○、地○○、庚○○將無權占有之房屋交還；
    另請求被告乙○○將擅行搭建之建物拆除並返還土地，應予准許為有理由。
十、惟查，原告請求承租人己○○、辛○○、卯○○、黃金塗、戌○○、癸○○、申
    ○○、午○○、戊○○、庚○○、丑○○、壬○○、簡振雄、巳○○、未○○、
    宙○○、宇○○、子○○、玄○○、地○○等人返還租賃物，請求次承租人天○○、吳欽銘、乙○○、申○○、宙○○、宇○○、玄○○、地○○、庚○○將無
    權占有之房屋交還，二者之間應係不真正連帶債務。所謂不真正連帶債務，乃多
    數債務人就同一內容之給付，各負全部履行之義務，而因一債務人之履行，則全
    體債務消滅之債務。本件原告基於租賃物返還請求權及所有物返還請求權，對於
    前述承租人及次承租人，請求同一內容之給付，而因一請求權之滿足，其餘請求
    權即歸於消滅。原告謂其請求應返還之標的物同一，屬法律上不可分之債，依民
    法第二百九十二條，應準用關於連帶債務之規定，由上開承租人與次承租人連帶
    返還系爭房屋云云，顯有誤會，此部分關於連帶返還房屋之請求，即屬不應准許
    。
十一、另被告抗辯稱本院函請中國不動產鑑定股份有限公司就系爭建物之價值予以評
    估，未就該建物是否使用逾齡及有礙都市發展部分加以評斷，並非洽適乙節。查
    出租人就出租房屋主張收回重新建築，應以客觀標準，認為有必要之正當理由為
    限，最高法院四十五年台上字第五三六號判例闡述明確。而「土地法第一百條第
    一款之收回重新建築，不以房屋瀕於倒塌為限，其因建造年久，使用逾齡，有礙
    都市發展，或與土地利用價值顯不相當者，亦屬之。」最高法院六十四年台上字
    第一三八七號判例足資參照。該判例將建造年久，使用逾齡、有礙都市發展、與
    土地利用價值顯不相當等因素，均列為出租人收回房屋重新建築之理由，出租人
    苟因其中一項原因，即可主張收回房屋，並非各該要件均須具備，始得收回。被
    告前述抗辯，就上開判例意旨顯有誤會。至本院就系爭標的物，囑託何鑑定機構
    加以鑑定，乃法院依職權行使之範圍。且就系爭建物鑑定之目的，於九十年三月
    二日，以基院政民玄八十九訴二八○字第○四○七七號函通知被告，有該函在卷
    可稽。被告認為本院囑託中國不動產鑑定股份有限公司鑑定爭建物之價值不當云
    云，亦非可採，併此敘明。
十二、兩造均陳明願供擔保聲請宣告或免為假執行，經核均無不合，爰分別酌定相當
    之擔保金額，予以准許。
十三、本件事證已臻明確，兩造其餘攻擊防禦方法與舉證，核與判決結果無影響，爰
    不逐一論述，併此敘明。
十四、據上論結，本件原告之訴為一部有理由，一部無理由，依民事訴訟法第三百八
      十五條第一項前段、第七十九條但書、第三百九十條第二項、第三百九十二條
      ，判決如主文。
中　　　華　　　民　　　國　　九十一　　　年　　　二　　　月　　六　　　日
~B臺灣基隆地方法院民事庭
~B　　法　　　官　陳培仁
右為正本係照原本作成。
對於本判決如有不服，須於判決送達後二十日內，向本院提出上訴書狀，上訴於臺灣
高等法院，並按他造當事人之人數附具繕本。
中　　　華　　　民　　　國　　九十一　　　年　　　二　　　月　　八　　　日
~B　　法院書記官　陳錦進
附表
假執行及免為假執行擔保金額
編號  主文項別  被告姓名          原告供擔保金額  被告供擔保金額
                                  （新台幣）      （新台幣）
一    第一項    己○○、辛○○    三萬五千元      十萬元
                天○○
二    第二項    酉○○            三萬元          九萬元
三    第三項    卯○○、亥○      三萬元          九萬元
四    第四項    癸○○、亥○      三萬元          九萬元
                甲○○
五    第五項    戌○○            二萬元          五萬元
六    第六項    癸○○、乙○○    二萬元          五萬元
七    第七項    乙○○            二萬元          五萬元
八    第八項    申○○、巳○○    五萬元          十五萬元
                未○○、午○○
九    第九項    宙○○            二萬元          五萬元
十    第十項    戊○○、李芋葉    四萬五千元      十三萬元
十一  第十一項  宇○○            二萬元          五萬元
十二  第十二項  子○○、庚○○    四萬五千元      十三萬元
十三  第十三項  丑○○、壬○○    六萬元          十八萬元
                玄○○、庚○○
十四  第十四項  簡振雄、地○○    三萬元          九萬元
